最高法院刑事判決　　　　　　　　　 111年度台上字第2308號
上　訴　人　陳秉宏



上列上訴人因殺人未遂等罪案件，不服臺灣高等法院中華民國11
1 年1 月13日第二審更審判決（110 年度上更一字第208 號，起
訴及追加起訴案號：臺灣新北地方檢察署109 年度偵字第 18403
、18413 號），提起上訴，本院判決如下：
    主  文
上訴駁回。                                   
    理  由
壹、關於非法持有可發射子彈具有殺傷力之槍枝、殺人未遂部分
    ：
一、按刑事訴訟法第377 條規定，上訴於第三審法院，非以判決
    違背法令為理由，不得為之。是提起第三審上訴，應以原判
    決違背法令為理由，係屬法定要件。如果上訴理由書狀並未
    依據卷內訴訟資料，具體指摘原判決不適用何種法則或如何
    適用不當，或所指摘原判決違法情事，顯與法律規定得為第
    三審上訴理由之違法情形，不相適合時，均應認其上訴為違
    背法律上之程式，予以駁回。
二、本件原審審理結果，認為上訴人陳秉宏有原判決事實欄一、
    二、㈠、㈡所載之犯行明確，因而撤銷第一審之判決，經比
    較新舊法及變更起訴法條，改判依想像競合關係從一重論處
    上訴人修正前非法持有可發射子彈具有殺傷力之槍枝罪（另
    犯非法持有制式子彈罪、恐嚇危害安全罪）及殺人未遂2 罪
    罪刑（另犯非法持有制式手槍罪、非法持有子彈罪、毀損罪
    ），並為沒收之宣告。已詳細敘述所憑之證據及其證據取捨
    、認定之理由。從形式上觀察，並無足以影響判決結果之違
    法情形存在。
三、按殺人未遂與傷害之區別，應以加害人有無殺意為斷，而於
    犯意之審究，下手之情形如何，當為重要之判斷資料，故認
    定行為人是否有殺人犯意，自得審酌當時情況，視其手段、
    所用器具之種類、下手及受害之部位是否為致命部位、被害
    人是否難以防備、次數、攻擊是否猛烈足使人死亡等情，以
    為判斷之準據。又犯罪事實之認定，證據之取捨及其證明力
    如何，乃事實審法院判斷之職權，如其取捨不違背經驗法則
    與論理法則，自不得指為違法，而據為第三審上訴之適法理
    由。原判決認定上訴人有其事實欄二、㈠、㈡所載之犯行，
    係依憑上訴人坦承持槍射擊子彈致張智明、吳宏哲、李冠群
    受傷之部分自白、證人即告訴人張智明、吳宏哲、李冠群指
    證上訴人全部犯罪事實之證詞、扣案如原判決附表（下稱附
    表）一編號2、7所示之制式手槍（含彈匣2個，阿根廷BERSA
    廠THUNDER9 ULTRA COMPACT PRO型，槍枝管制編號00000000
    67）及制式子彈彈殼等證物，及卷附之內政部警政署刑事警
    察局鑑定書、現場照片、衛生福利部雙和醫院診斷證明書、
    第一審勘驗現場監視器畫面勘驗筆錄等證據資料，逐一剖析
    、相互勾稽，併於理由欄貳、一、㈡、2、⑶ 載敘：本件上
    訴人係因認車輛遭車廠老闆陳詠瑞擅自變賣，且扣除欠款竟
    未將餘款返還，另就如事實欄一所載民國109年5 月8日之持
    槍恐嚇衝突事件中，自身不惟受有傷害，甚且槍彈俱失，因
    而心生不滿，始持制式手槍、子彈前往事故現場，而其使用
    如附表一編號2所示之制式手槍及編號7所示之制式子彈17顆
    ，極具殺傷力，朝人體背部、軀幹射擊，足以使人斃命，上
    訴人為具備通常智識程度之成年人，斷無不知之理，詎上訴
    人仍持以對張智明、吳宏哲、李冠群開槍射擊，且於進入車
    廠後，未有任何交涉，猝然間以右手持槍平舉朝逃跑中之張
    智明背部射擊、朝以車輛屏蔽躲藏之吳宏哲、李冠群接續開
    槍射擊，於吳宏哲中槍倒地後，猶走近朝倒地位置開槍，其
    態度決絕，手段猛烈，綜合當時客觀情況判斷，難認僅係出
    於恐嚇或傷害之犯意而已，因認其有殺人之故意（見原判決
    第12至13頁），復就上訴人否認殺人未遂犯行，所為當時係
    朝地板及車輛下緣開槍，吳宏哲倒地後亦未直接射擊，只有
    傷害與恐嚇故意之辯解，如何不足以採信，已斟酌卷內資料
    加以指駁、論斷（見原判決第13至14頁）。所為論斷說明，
    俱不違背經驗法則及論理法則。上訴意旨猶執陳詞，主張其
    不具有殺人故意，僅成立恐嚇罪及傷害罪云者，無非就原審
    採證認事職權之適法行使，及原判決明白論斷之事項，徒憑
    己見，執為違法，自非適法之第三審上訴理由。
四、刑法上一行為而觸犯數罪名之想像競合犯存在之目的，在於
    避免對於同一不法要素予以過度評價。自然意義之數行為，
    得否評價為法律概念之一行為，應就客觀構成要件行為之重
    合情形、主觀意思活動之內容、所侵害之法益與行為間之關
    連性等要素，視個案情節依社會通念加以判斷。是所謂「一
    行為」，應兼指所實行者為完全或局部同一之行為，或其行
    為著手實行階段可認為同一者，均得認為合於一行為觸犯數
    罪名之要件，而評價為想像競合犯。倘其實行之數行為，無
    局部之重疊，行為著手實行階段亦有明顯區隔，依社會通念
    難認屬同一行為者，應予分論併罰。至犯罪態樣究竟屬於集
    合犯、接續犯之包括的一罪，或單純可以獨立成罪的情形，
    抑或係基於一行為，發生侵害數個法益的結果，而屬想像競
    合犯，或出於各別犯意，為先後可分、各具獨立性、侵害不
    同法益，應予數罪併罰等各情，俱屬事實審法院採證認事職
    權的行使，倘不違背客觀存在的經驗法則或論理法則，並無
    違法可言。原判決以上訴人持有本件制式手槍、子彈先對張
    智明射擊後，再向以車輛作為屏蔽躲藏的吳宏哲、李冠群射
    擊，依一般社會通念，在刑法評價上各具獨立性，並非一個
    行為之持續動作，所為二行為可區分且具有獨立性，乃各別
    起意實行，因認係基於不同犯意而分別為之，應予分論併罰
    ，業經載敘理由明確。上訴意旨所執原判決未依想像競合犯
    論以一罪之指摘，同非適法之上訴第三審理由。
五、刑之量定，係屬事實審法院得依職權自由裁量之事項，苟已
    以行為人之責任為基礎，並審酌刑法第57條各款所列情狀而
    合於法律規定之範圍，並無違反公平、比例及罪刑相當原則
    而濫用其裁量者，即不得遽指為違法。原審就上訴人如事實
    欄一、二、㈠、㈡所載犯行，事實欄二、㈠、㈡部分先依未
    遂及自首之規定遞予減輕其刑後，以其責任為基礎，具體審
    酌刑法第57條所定各情，並說明上訴人所犯致生危害性非淺
    ，兼衡其教育程度、工作收入及家庭生活狀況，暨犯後態度
    等情，予以綜合考量，而分別量處有期徒刑3 年6 月併科罰
    金新臺幣5 萬元、有期徒刑4 年、6 年6 月、所為刑之量定
    ，既未逾越法定刑範圍，復無違反罪責原則、公平原則之情
    事，自無違法可言。上訴意旨指摘量刑過重，違反比例原則
    、罪刑相當原則等語，無非係就原審量刑裁量權之行使任意
    爭辯，或就原判決已斟酌說明之事項，以自己之說詞、持不
    同之評價而為爭執，均難認屬適法之第三審上訴理由。
六、依上所述，此部分上訴違背法律上之程式，應予駁回。上開
    得上訴第三審部分之上訴，既因不合法而從程序上予以駁回
    ，則與之有裁判上一罪關係之恐嚇危害安全、毀損等罪部分
    ，核屬刑事訴訟法第376 條第1 項第1 款不得上訴第三審法
    院之罪，且未合於同條項但書例外得上訴第三審之要件，自
    無從適用審判不可分原則併為實體上判決，應併從程序上駁
    回。
貳、關於毀損他人物品部分：
    刑事訴訟法第376 條第1 項各款所列之案件，經第二審判決
    者，除有同條項但書之情形外，不得上訴於第三審法院，為
    該法條所明定。本件上訴人就所犯如原判決事實欄二、㈢所
    載毀損他人物品罪部分，原審係撤銷第一審之判決，改判論
    處毀損他人物品罪刑，核屬刑事訴訟法第376條第1項第1 款
    之案件，且無同條項但書所列情形。依首開說明，既經第二
    審判決，自不得上訴於第三審法院，上訴人仍提起上訴，顯
    為法所不許，應予駁回。
據上論結，應依刑事訴訟法第395條前段，判決如主文。      
中    華    民    國   111    年    5     月    12    日
                  刑事第二庭審判長法  官  林  勤  純  
                                  法  官  莊  松  泉  
                                  法  官  李  釱  任  
                                  法  官  吳  秋  宏  
                                  法  官  王  梅  英  
本件正本證明與原本無異
                                  書記官
中    華    民    國   111    年    5     月    18    日